【裁判字號】    90,重上,81
【裁判日期】    920416
【裁判案由】    損害賠償
【裁判全文】
台灣高等法院高雄分院民事判決  九十年度重上字第八一號
      上  訴  人    乙○○
      訴訟代理人    黃奉彬律師
      複  代理人    陳豐裕律師
      被 上 訴人    甲○○
      訴訟代理人    蔡建賢律師
右當事人間請求損害賠償事件，上訴人對於中華民國九十年七月六日臺灣高雄地方法
院九十年度重訴字第三四號第一審判決提起上訴，本院判決如左：
    主    文
原判決關於駁回上訴人後開第二項之訴部分，及該部分假執行之聲請，暨訴訟費用之
裁判均廢棄。
被上訴人應給付上訴人新台幣陸佰萬元，及自民國九十年一月十九日起至清償日止，
按週年利率百分之五計算之利息。
其餘上訴駁回。
第一、二審訴訟費用，由被上訴人負擔四分之一，餘由上訴人負擔。
本判決命被上訴人給付部分，於上訴人以新台幣貳佰萬元為被上訴人預供擔保後得假
執行，但被上訴人如於假執行程序實施前以新台幣陸佰萬元為上訴人預供擔保，得免
為假執行。
    事實及理由
一、本件上訴人主張：被上訴人係紫雲禪寺住持，自稱係濟公活佛化身，利用上訴人
    對宗教之虔誠信仰，向上訴人佯稱其要建廟，致上訴人陷於錯誤，而於民國（下
    同）八十五年十一月十六日款新臺幣（下同）六百萬元予被上訴人作為建廟之
    用，此乃屬附有負擔之贈與，嗣被上訴人並未依約建廟，屢經上訴人催促，被上
    訴人仍拒絕履行，上訴人乃以九十年九月十九日之準備書狀為撤銷上開贈與之意
    思表示，並以該書狀送達被上訴人作為撤銷上開贈與意思表示之通知。另被上訴
    人於八十五年間以神明附身指示為由，要求上訴人提供二千萬元之工程擔保金，
    以維護其擔任億隆企業有限公司（以下簡稱億隆公司）負責人之權益及身家安全
    ，並表明將於工程順利完工後即返還予上訴人，上訴人不疑有詐，乃於八十五年
    十一月二十六日簽發面額共計二千萬元之支票四紙予被上訴人，上開四紙支票均
    已兌現，嗣工程自八十七年七月十六日起陸續完工，被上訴人未依約返還，上訴
    人始於八十八年間向其催討，直至八十九年間才發現被上訴人係以工程保證金為
    由，行詐騙之實。被上訴人之上開詐欺刑事部分，業經原審法院以九十年度訴字
    第五八二號刑事判決被上訴人有期徒刑四年，被上訴人不服上訴，經鈞院以九十
    年度上訴字第一八二三號判決上訴駁回而告確定。屢經上訴人向被上訴人催討上
    開二千六百萬元，被上訴人均置之不理，為此，提起本件訴訟，就系爭六百萬元
    部分，上訴人本於民法第四百一十二條第一項規定撤銷贈與之意思表示後，依民
    法第四百十九條第二項及第一百七十九條之不當得利之法律關係請求返還，暨依
    民法第一百八十四條第一項前段之規定請求返還，以選擇合併方式，請求被上訴
    人給付上訴人六百萬元。就系爭二千萬元部分，上訴人因係受詐欺而交付，本於
    民法第九十二條第一項之規定撤銷被詐欺所為之意思表示後，依民法第一百七十
    九條不當得利之法律關係請求返還，暨依民法第一百八十四條第一項前段之規定
    請求返還，以選擇合併方式，請求被上訴人給付上訴人二千萬元，聲明：請求被
    上訴人給付上訴人二千六百萬元，及自起訴狀繕本送達翌日起至清償日止，按週
    年利率百分之五計算之利息。（原審判決上訴人全部敗訴）上訴聲明：求為判決
    ：（一）原判決廢棄。（二）被上訴人應給付上訴人二千六百萬元，及自起訴狀
    繕本送達翌日起至清償日止，按週年利率百分之五計算之利息。（三）第一、二
    審訴訟費用由被上訴人負擔。（四）上訴人願供擔保，請准宣告假執行。
二、被上訴人則以：被上訴人與上訴人及其夫認識多年，雙方感情融洽，在八十二年
    間，上訴人要求被上訴人幫忙有關南化水庫、桃園外環道、牡丹水庫聯絡道路等
    工程之進行，輔助上訴人負責財務調度，與行政機關聯絡、工地行政及其他雜務
    之處理，被上訴人全天開車載上訴人從事上揭工作，全年無休，奔波於全台各地
    工地，八十三年間，上揭工程即將完工，上訴人即以被上訴人名義購買坐落高雄
    市左營區○○○路一０九號九樓之房屋予被上訴人作為報酬。八十四年間，上訴
    人要求被上訴人提出身分證等相關證件，並將其所有之國統水泥製品股份有限公
    司（以下簡稱國統公司）之股份十四萬四千股登記於被上訴人名下，由被上訴人
    擔任國統公司之股東，上訴人於八十五年十一月十六日所給付之系爭六百萬元即
    係被上訴人擔任國統公司股東所應得之八十四年度股息股利。另上訴人將其在億
    隆公司之出資額三百二十萬元登記於被上訴人名下，由被上訴人擔任億隆公司之
    董事長，並要求被上訴人提供合作金庫三民支庫帳戶，供上訴人作為億隆公司財
    務出入之用，上訴人並言明，被上訴人擔任億隆公司之董事長，除每月支薪二萬
    元外，如有盈餘，按持股比例分紅三分之一，被上訴人雖為億隆公司董事長，惟
    有關該公司之財務均在上訴人掌握中，又因被上訴人係勞力股，被上訴人並未主
    動要求上訴人付薪或分紅，所有薪資及股利分紅皆上訴人主動匯款。因億隆公司
    主要係為承攬訴外人台灣塑膠股份有限公司位於雲林縣麥寮鄉六輕工廠之集集飲
    水渠道等工程而設立，全部業務幾乎以上揭工程為營業內容，至八十五年底，億
    隆公司所承攬之上開工程幾乎皆已完工，並領得工程款數十億元，上訴人於八十
    五年十一月間藉故終止與被上訴人間之合作關係，並自行將被上訴人之億隆公司
    股權移轉登記予訴外人張淑玲，及解除被上訴人之董事長職位，上訴人並允諾會
    依約待工程尾款結清後，支付三成盈餘予被上訴人，其後上訴人宣稱億隆公司之
    盈餘為六千萬元，而於八十五年十一月間主動交付三分之一盈餘即面額共計二千
    萬元之支票四紙予被上訴人。另依上訴人於八十九年七月二十日向臺灣高雄地方
    法院檢察署（八十九年度他字第七００號詐欺一案）所提出之刑事補充告訴理由
    狀記載，上訴人於八十五年十二月即知受騙，卻遲至九十年一月十一日始依民法
    第一百八十四條第一項前段提起本件訴訟請求被上訴人賠償，其侵權行為損害賠
    償請求權顯已罹於二年時效而消滅，且縱如上訴人所主張其係受詐欺而為贈與之
    意思表示，依民法第九十三條之規定，其撤銷權亦已罹於一年之除斥期間而消滅
    ，則被上訴人受領系爭二千六百萬元非無法律上之原因，上訴人不得依不當得利
    之法律關係請求被上訴人返還等語資為抗辯。聲明：（一）上訴駁回。（二）第
    一、二審訴訟費用由上訴人負擔。（三）被上訴人如受不利之判決，願供擔保請
    准宣告免為假執行。
三、兩造不爭執之事項：被上訴人承認有收到系爭款項二千六百萬元。
四、兩造爭執之事項：（一）上訴人交付系爭六百萬元予被上訴人之原因，係被上訴
    人所主張要供被上訴人建廟之用，抑如被上訴人所主張係其擔任國統公司股東應
    得之八十四年度股息股利。（二）上訴人交付系爭二千萬元予被上訴人之原因，
    係被上訴人所主張係被上訴人要求作為擔任億隆公司負責人之工程擔保金，抑如
    被上訴人所主張係上訴人依約交付億隆公司之盈餘三分之一。（三）上訴人所主
    張之侵權行為損害賠償請求權，及因受詐欺而依民法第九十二條規定撤銷贈與意
    思表示之權利，是否均已罹於時效。經查：
（一）六百萬元部分：
    １．證人郭新福於九十一年二月七日本院審理被上訴人涉常業詐欺一案時證稱：
        約在七、八年前，兩造有去玉井看地，有說要買地蓋廟等語，有該筆錄影本
        在卷可參（見本院卷第三０八頁），且證人張淑玲於本院結證稱：上訴人於
        匯款六百萬元予被上訴人之前，曾告訴伊係要蓋廟用，而被上訴人於國統公
        司亦有說上開款項係要蓋廟用等語（見本院卷第一四四頁），足見兩造曾於
        八十三、四年間共同至台南縣玉井鄉看土地，準備購地蓋廟，且上訴人於八
        十五年十一月十六日匯款六百萬元予被上訴人係欲供被上訴人蓋廟之用，故
        上訴人主張係因被上訴人要蓋廟，伊始匯系爭六百萬元予被上訴人供其蓋廟
        之用等語，尚堪採信。
    ２．被上訴人主張系爭六百萬元係其擔任國統公司股東，國統公司所分配予伊之
        八十四年度之股息股利云云（見本院卷第八十二頁）。查，上訴人主張國統
        公司八十四年度每股僅分配股息現金一元乙節，為被上訴人所不爭執，則依
        被上訴人當時之持股數十四萬四千股計算，被上訴人能受分配之股息應為十
        四萬四千元，與其所主張之六百萬元相去甚遠，故系爭六百萬元，顯非係國
        統公司所發放之八十四年度股息，被上訴人所為之上開主張，不足採信。
    ３．系爭六百萬元既係上訴人贈與被上訴人供蓋廟之用，即係附有負擔之贈與。
        被上訴人迄未蓋廟，且於本院仍否認有蓋廟一事，顯見其已拒絕履行蓋廟之
        負擔，是依民法第四百十二條之規定，上訴人於原審以九十年九月十九日之
        準備書狀為撤銷上開贈與之意思表示，並以該書狀送達被上訴人作為撤銷上
        開贈與意思表示之通知，即屬有據，上訴人撤銷此附有負擔之贈與後，依民
        法第四百十九條規定，被上訴人受領此系爭六百萬元即無法律上之原因，係
        屬不當得利，故上訴人依民第一百七十九條之規定請求被上訴人返還系爭六
        百萬元，為有理由。
（二）二千萬元部分：
    １．依上訴人於八十九年七月二十日向臺灣高雄地方法院檢察署（八十九年度他
        字第七００號詐欺一案）所提出之刑事補充告訴理由狀記載稱：「．．．被
        告（即被上訴人）於『八十五年十二月底』卸任億隆企業有限公司負責人後
        ，卻仍不願返還保證金（即指系爭二千萬元部分），告訴人（即上訴人）自
        此始知受騙」等語，此有臺灣高雄地方法院檢察署八十九年度他字第七００
        號詐欺一案之卷宗影本在卷可稽，準此，上訴人於八十五年十二月底即知受
        騙，其主張係八十九年間才知道受騙云云，不足採信。
    ２．上訴人於八十五年十二月底即知受被上訴人詐欺而交付系爭二千萬元，則其
        於九十年一月十一日始依侵權行為損害賠償請求權提起本件訴訟，顯已逾民
        法第一百九十七條第一項前段所規定之二年時效期間，故被上訴人主張上訴
        人此部分之侵權行為損害賠償請求權已罹於二年時效等語，尚堪採信，準此
        ，上訴人本於侵權行為損害賠償請求權請求被上訴人給付二千萬元，即無理
        由。
   ３．上訴人認其係受詐欺而交付系爭二千萬元，惟其係於原審以九十年六月十九
        日之準備書狀送達被上訴人作為撤銷意思表示之通知（見原審卷第七十二頁
        ），則自其發現受詐欺即八十五年十二月底起算，至九十年六月十九日止，
        已四年餘，顯已逾民法第九十三條前段因被詐欺得撤銷意思表示之一年除斥
        期間，故上訴人所為之上開撤銷意思表示已因罹於除斥期間而不生撤銷之效
        力，是姑且不論當初上訴人給付予被上訴人系爭二千萬元之原因，係如上訴
        人所主張為被上訴人擔任億隆公司負責人之工程擔保金，抑如被上訴人所主
        張係上訴人依約交付億隆公司之盈餘三分之一，其給付之原因及法律關係仍
        有效存在，被上訴人受領此系爭二千萬元即非無法律上之原因，上訴人本於
        不當得利之法律關係請求被上訴人返系爭二千萬元，亦無理由。
五、綜上所述，上訴人本於民法第四百十九條第二項及同法第一百七十九條之規定，
    ，請求上訴人給付六百萬元，及自起訴狀繕本送達翌日即九十年一月十九日起至
    清償日止，按週年利率百分之五計算之利息部分，為有理由，應予准許。逾此所
    為請求，為無理由，應予駁回。又，上訴人勝訴部分，兩造分別陳明願供擔保為
    准、免假執行之宣告，經核於法並無不合，爰分別酌定相當擔保金額准許之。至
    於上訴人敗訴部分，其假執行之聲請失所附麗，應併予駁回。原審就上開應准許
    部分，為上訴人敗訴之判決，並駁回其假執行之聲請，尚有未洽，上訴意旨求予
    廢棄改判，為有理由，爰由本院予以廢棄改判如主文第二項所示，並依聲請為附
    條件之准、免假執行之宣告。至於上訴人之請求不應准許部分，原判決為上訴人
    敗訴之判決，並駁回其假執行之聲請，經核於法並無不合，上訴意旨求予廢棄改
    判，為無理由，應駁回其上訴。
六、本件事證已臻明確，兩造其餘攻擊防禦方法，於本件判決結果不生影響，故不再
    一一論述，併此明。
七、據上論結，本件上訴為一部有理由，一部無理由，依民事訴訟法第四百五十條、
    第四百四十九條第一項、第七十九條但書、第四百六十三條、第三百九十條第二
    項、第三百九十二條，判決如主文。
中      華      民      國    九十二    年      四      月      十六    日
                                      臺灣高等法院高雄分院民事第三庭
~B1審判長法官  張國彬
~B2      法官  徐文祥
~B3      法官  鄭月霞
右為正本係照原本作成。
如對本判決上訴，須於判決送達後二十日內向本院提出上訴狀，其未表明上訴理由者
，應於上訴後二十日內向本院提出上訴理由書（均須按造當事人之人數附繕本）。
上訴時應提出委任律師或具有律師資格之人之委任狀，並依附註條文規定辦理。
~B法院書記官  魏文常
中      華      民      國    九十二    年      四      月      十六    日
附註：
民事訴訟法第四百六十六條之一：對於第二審判決上訴，上訴人應委任律師為訴訟代
理人，但上訴人或其法定代理人具有律師資格者，不在此限。
上訴人之配偶、三親等內之血親、二親等內之姻親，或上訴人為法人、中央或地方機
關時，其所屬專任人員具有律師資格並經法院認適當者，亦得為第三審訴訟代理人。
第一項但書及第二項情形，應於提起上訴或委任時釋明之。


司法院資訊處製作；財團法人民間司法改革基金會備份。
